【裁判字號】    87,上,22
【裁判日期】    890131
【裁判案由】    分割共有物
【裁判全文】
臺灣高等法院臺中分院民事判決   八十七年度上字第二十二號
      上  訴  人    郭城
                    癸○○
                    未○○
      右三人共同
      訴訟代理人    乙○○    .
      上  訴  人    地○○    .
      兼右 一 人
      訴訟代理人    辛○○    .
      上  訴  人    子○○      住台北縣中和市○○路七十三號十五樓
                    辰○○      住台北縣中和市○○路七十三號十五樓
      兼右二人共同
      訴訟代理人    己○○      住台北縣中和市○○路七三號十五樓
      上  訴  人    丑○○    .
                    寅○○    .
                    卯○○    .
                    丁○○    .
                    戊○○    .
                    庚○○    .
                    戌○○    .
                    亥○○    .
                    尤丙○○  (即丙○○)  住台北縣土城市○○路一五一巷九號七
                              .
                    唐甲○即.
                              .
                    酉○○      住台北縣中和市○○街三八三巷六十二號四樓
                    巳○○      住台北縣中和市○○路七十三蹺十五樓
                    宙○○      住台北縣土城市○○路二四二巷三弄十九號
                    午○○    .
                              .
                    壬○○    .
                              .
                    宇○○    .
                              .
                    天○○    .
                              .
                    黃玄○○.
                              .
      被上訴人      黃  ○    .
      訴訟代理人    Ａ○○○  .
右當事人間分割共有物事件，上訴人對於中華民國八十六年十一月七日臺灣彰化地方
法院提起上訴，本院判決如左：
      主      文
原判決關於分割方法暨訴訟費用之裁判均廢棄。
右廢棄部分，兩造共有坐落彰化縣花壇鄉○○段四七一地號、地目建、面積○點一七
八八九九公頃土地，准依如附圖所示方法分割：其中 471地號面積○點○二二九九七
公頃土地分歸兩造按原應有部分比例保持共有。 471-1地號面積○點○○二五九八公
頃土地分歸上訴人丑○○取得； 471-2地號面積○點○○二五九八公頃土地分歸上訴
人寅○○取得；471-3地號面積○點○○二五九八公頃土地分歸上訴人卯○○取得；4
71-4地號土地面積○點○○二五九八公頃土地分歸上訴人丁○○取得； 471-5地號面
積○點○○二五九九公頃土地分歸上訴人郭木椿取得； 471-6地號面積○點○○六四
九五公頃土地分歸上訴人辛○○取得； 471-7地號面積○點○○六四九六公頃土地分
歸上訴人地○○取得； 471-8地號面積○點○○四三三○公頃土地分歸上訴人庚○○
取得； 471-9地號面積○點○○四三三一公頃土地分歸上訴人戌○○取得；471-10地
號面積○點○○四三二九公頃土地分歸上訴人亥○○取得；471-11地號面積○點○一
二九九三公頃土地分歸上訴人尤丙○○、唐甲○、酉○○、己○○、巳○○、宙○○
、辰○○、子○○取得，保持公同共有。471-12地號面積○點○五一九六八公頃土地
分歸被上訴人黃○取得；471-13地號面積○點○二五九八四公頃土地分歸上訴人郭
城取得；471-14地號面積○點○二五九八五公頃土地分歸上訴人癸○○、未○○、午
○○、壬○○、宇○○、天○○、黃玄○○取得，並保持公同共有。
其餘上訴駁回。
第一、二審訴訟費用由被上訴人黃○負擔三分之一、上訴人癸○○、未○○、午○○
、壬○○、宇○○、天○○、玄○○負擔六分之一、上訴人郭城負擔六分之一、上
訴人尤丙○○、唐甲○、酉○○、己○○、巳○○、宙○○、辰○○、子○○負擔十
二分之一、丑○○負擔六十分之一、地○○負擔二十四分之一、辛○○負擔二十四分
之一、戌○○負擔三十六分之一、庚○○負擔三十六分之一、亥○○負擔三十六分之
一、丁○○負擔六十分之一、寅○○負擔六十分之一、卯○○負擔六十分之一、郭木
椿負擔六十分之一，
      事      實
甲、上訴人方面：
壹、上訴人卯○○（未於最後言詞辯論期日到場，惟據其前到庭陳述）、申○○、癸
    ○○、郭清荼：
  一、聲明：求為判決：
    (一)原判決廢棄。
    (二)右廢棄部分，被上訴人在第一審之訴駁回。
  二、陳述：除與原判決記載相同者予以引用外，補稱：原審分割方法對上訴人不利
      ，另主張依如附圖所示方法分割，此分割方法可利用既成道路，可減少系爭土
      地分割為道路之面積，與既成道路併為利用之道路應有六公尺寬。
  三、證據：除引用原審立證方法外，並請求勘驗現場及囑託地政機關測量。另聲請
      函查彰化縣花壇鄉金墩村中竹巷是否為既成道路。
貳、辛○○、己○○、庚○○、地○○、辰○○、子○○、壬○○未於最後言詞辯論
    期日到場，惟據渠等最後辯論期日前主張同意原判決方案。
參、上訴人共二十六人，除壹、貳所列上訴人，其餘上訴人均未到場，亦未據提出書
    狀作何聲明或陳述。
乙、被上訴人方面：
  一、聲明：求為判決駁回上訴。
  二、陳述：與原判決記載相同者玆引用。
  三、證據：引用原審立證方法。
丙、本院依聲請勘驗現場及囑託地政機關測量。另向彰化縣花壇鄉公所函查該鄉金墩
    村中竹巷是否為既成道路。
      理      由
一、本件係請求分割共有物之訴，其訴訟標的對於共同訴訟人全體必須合一確定。上
    訴人郭城提起上訴，依民事訴訟法第五十六條第一項第一款規定，其效力及於
    未提起上訴之同造共同訴訟人，爰併列之為上訴人。又除上訴人郭城、癸○○
    、未○○於言詞辯論期日到場外，其餘上訴人於言詞辯論期日均未到場，經核並
    無民事訴訟法第三百八十六條所列各款情形，爰依被上訴人之聲請，由其一造辯
    論而為判決，合先敘明。
二、被上訴人主張：坐落彰化縣花壇鄉○○段四七一地號、地目建、面積０．一七八
    八九九公頃土地（以下稱系爭土地），為兩造所共有，各共有人之應有部分，分
    別為黃○三分之一、郭式六分之一（郭式已於七十二年九月二十四日死亡）、郭
    城六分之一、郭林十二分之一（郭林已於七十六年六月二十四日死亡）、
    丑○○六十分之一、地○○二十四分之一、辛○○二十四分之一、戌○○三十六
    分之一、庚○○三十六分之一、亥○○三十六分之一、丁○○六十分之一、寅○
    ○六十分之一、卯○○六十分之一、郭木椿六十分之一，其中郭式已於七十二年
    九月二十四日死亡，其應有部分由上訴人癸○○、未○○、午○○、壬○○、宇
    ○○、天○○、黃玄○○為其繼承人，郭林已於七十六年六月二十四日死亡，
    上訴人尤丙○○、唐甲○、酉○○、己○○、巳○○、宙○○、辰○○、子○○
    為其繼承人，詎上開繼承人等怠於辦理繼承登記；又系爭土地登記簿「郭林」
    之姓名記載為「郭杯」，顯屬有誤；再兩造就系爭土地未訂立不分割之特約，
    依物之使用目的亦無不得分割之限制；兩造就共有系爭土地無法達成協議分割等
    情，業據提出土地登記簿謄本、地籍圖謄本及戶籍謄本等件在卷可證，並為上訴
    人所不爭執，自堪信為真實。從而，被上訴人請求上訴人尤丙○○、唐甲○、酉
    ○○、己○○、巳○○、宙○○、辰○○、子○○辦理土地登記簿謄本，渠等繼
    承人郭林姓名更正登記，並辦理郭林所有系爭土地應有部分繼承登記，上訴
    人癸○○、未○○、午○○、壬○○、宇○○、天○○、黃玄○○就繼承人郭式
    所有系爭土地應有部分辦理繼承登記，及依民法第八百二十三條第一項、第八百
    二十四條第二項之規定，並無不合，應予准許。
三、原審審酌(一)系爭土地東側鄰地上有一狹窄之既成巷道，可供系爭土地對外通行，
    分割後宜於系爭土地東側留設一條巷道，使對外聯絡之巷道寬度加大，以利通行
    ；(二)系爭土地係鄉村區乙種建築用地，並無可資工商活動之經濟利用，分割後各
    筆土地坐落位置固有不同，惟其價值應無分軒輊；(三)系爭土地上建物均屬老舊平
    房，經濟價值甚低等情後，依如原判決附圖所示方案分割。上訴人郭城提起上
    訴，要求東側已有既成巷道可併為利用，以減少系爭土地供道路使用之面積，被
    上訴人亦同意依此方案分割。本院斟酌兩造使用土地現狀，東側中竹巷係既成巷
    道，此有彰化縣花壇鄉公所函在卷可憑（見本院卷(二)第一四三頁），可供系爭土
    地之共有人併為利用，以系爭土地預留土地為道路，與上開既成巷道併為利用，
    合計道路寬約六公尺，已足供兩造使用系爭土地，進而減少系爭土地留供道路之
    面積，增加兩造可利用之土地面積；並於南端預留迴車道，以方便車輛進出；並
    使兩造分得之土地均能面臨道路，以增加經濟效益；預留之道路，兩造按原應有
    部分比例繼續保持共有等情，採用如附圖所示方法分割，而該分割方法對於兩造
    之利益及土地之使用經濟效益最大，既無通行之障礙，又利日後建築使用；兩造
    取得之土地均可充分完整有效利用，合乎經濟效益。原審分割方法未審酌系爭土
    地東側有既成巷道可供併為利用，預留道路面積達０點０三七五六九公項，徒然
    浪費土地資源，不合乎經濟效益，該分割方法，實有未當。原判決所為分割方法
    既有未當，上訴人請求另定分割方法之主張，即為依法有據，原判決就該部分應
    予廢棄，爰予改判如主文第二項所示。
四、綜上所述，被上訴人請求上訴人癸○○、未○○、午○○、壬○○、宇○○、天
    ○○、黃玄○○應就其被繼承人郭式所有系爭土地應有部分六分之一辦理繼承登
    記。上訴人尤丙○○、唐甲○、酉○○、己○○、巳○○、宙○○、辰○○、子
    ○○應就其被繼承人郭林所系爭土地，原登記所有權人「郭杯」，辦理更正
    登記為「郭林」；並就其所遺應有部分十二分之一辦理繼承登記，為有理由，
    應予准許，原審就該部分為被上訴人勝訴之判決，並無不合，上訴人求為廢棄改
    判，尚屬無據，應予駁回。至原判決分割方法，尚有未洽，上訴論旨，執以指摘
    原判決之分割方法不當，求予廢棄，非無理由，應予准許，爰改判如主文第二項
    所示。
五、據上論結：本件上訴為一部有理由，一部無理由，依民事訴訟法第四百五十條、
    第四百四十九條第一項、第七十九條但書、第八十五條第一項、第四百六十三條
    、第三百八十五條第一項前段，判決如主文。
中      華      民      國    八十九     年      一       月   三十一   日
~B1民事第五庭審判長法  官  陳滿賢
~B2                法  官  簡清忠
~B3                法  官  饒鴻鵬
右正本係照原本作成。
不得上訴。
~B                書記官  王瑩澤
中      華      民      國    八十九     年      二       月     一     日
                                                                        Ｑ


司法院資訊處製作；財團法人民間司法改革基金會備份。
